【裁判字號】    97,重上,521
【裁判日期】    990811
【裁判案由】    損害賠償等
【裁判全文】
臺灣高等法院民事判決                 97年度重上字第521號
上 訴 人即
被  上訴人  庚○○
訴訟代理人  林秋萍律師
複  代理人  辛○○
被上訴人即
上  訴  人  璽福建設股份有限公司
被上訴人兼上一人
法定代理人  甲○（兼陳吳足之承受訴訟人）
被  上訴人  丙○○（即陳吳足之承受訴訟人）
            乙○○（即陳吳足之承受訴訟人）
            戊○○（即陳吳足之承受訴訟人）
            丁○○（即陳吳足之承受訴訟人）
            己○○（即陳吳足之承受訴訟人）
上七人共同
訴訟代理人  顧立雄律師
            洪舒萍律師
上列當事人間請求損害賠償事件，庚○○、璽福建設股份有限公
司對於中華民國97年8 月27日臺灣臺北地方法院97年度重訴字第
206號第一審判決，各自提起上訴，本院於99年7月28日言詞辯論
終結，判決如下：
    主      文
原判決主文第一項，命璽福建設股份有限公司給付本息部分，及
該部分假執行之宣告，暨訴訟費用之裁判，均廢棄。
上開廢棄部分，庚○○在第一審之訴及其假執行之聲請，均駁回
。
庚○○之上訴駁回。
第一、二審訴訟費用由庚○○負擔。
    事實及理由
壹、程序部分：
    被上訴人陳吳足於訴訟繫屬中死亡，其繼承人甲○、丙○○
    、乙○○、戊○○、丁○○、己○○提出戶籍資料，具狀聲
    明承受訴訟（本院卷第97至105 頁），核無不合，應予准許
    。
貳、實體部分：
一、上訴人即被上訴人庚○○（下稱庚○○）起訴主張：
  (一)伊前於民國（下同）94年6 月12日向被上訴人甲○、陳吳足
    （下稱甲○、陳吳足）所營運之公司即璽福建設股份有限公
    司（下稱璽福公司等3 人）簽約買受預定興建於臺北市○○
    區○○段1 小段112-1等14筆地號土地上之國硯建案A2棟9樓
    房地1 戶、及地下停車位3位（下稱A2棟9樓房地），總價款
    計新台幣（下同）3,080萬元，伊因璽福公司等3人於契約明
    白標示：本案經訴外人世華聯合商業銀行（現已與國泰銀行
    合併後，下稱國泰世華銀行）信託管理，國際建築經理公司
    完工承諾。伊遂相信本案預售房地所收價款將信託國泰世華
    銀行管理專款專用，且本案必可興建完成，伊遂依璽福公司
    等3 人要求一次付清全部買賣價款，伊簽立國硯建案之預售
    房地買賣契約並付清全部款項後，該國硯建案預售房地隨即
    於95年1月間即完全停工，甚且，停工至今已近2年業已逾契
    約約定之完工期限880 個日曆天，且已逾建造執照之完工期
    限未復工，工地鷹架更早已拆除。璽福公司根本無完工交屋
    之可能，甚者，伊更發現璽福公司出賣予伊之A2棟9 樓房地
    ，竟另經璽福公司之上手即訴外人泰瑞開發建設股份有限公
    司（下稱泰瑞公司）另簽約出賣訴外人高國隆，承此，璽福
    公司自無可能給付A2棟9樓房地予伊。伊近日更發現國硯建
    案預售房地停工係為進行都市更新程序，璽福公司等3人竟
    隱瞞辦理都市更新計劃詐欺伊簽約付款，甲○及陳吳足為夫
    妻並實際負責璽福公司之營運，甲○擔任璽福公司之負責人
    ，陳吳足則擔任璽福公司之經理實際負責買賣收款等事宜，
    自應共同負擔本件侵權行為責任，爰依民法第92條第1項規
    定，撤銷本件買賣契約，並依民法第28條、第185條、第179
    條規定，請求璽福公司等3人連帶賠償伊已付房地價款3,0
    80萬元及其法定利息。又璽福公司既有遲延完工、給付不能
    之情事，伊亦得依民法第226條第1項、第256條、第254條規
    定，以起訴狀之送達向璽福公司為解約之意思表示，且亦併
    依民法第259條、第260條規定，請求璽福公司返還伊已付房
    地價款3,080萬元本息，暨請求璽福公司賠償違約金462萬元
    及其法定利息。
  (二)先位聲明：1.璽福公司等3人應連帶給付庚○○3,080萬元及
    自94年6 月12日起至清償日止，按年息5%計算之利息；2.願
    供擔保請准宣告假執行。備位聲明：1.璽福公司應返還庚○
    ○3,080萬元並賠償違約金462萬元及自94年6 月12日起至清
    償日止，按年息5%計算之利息；2.願供擔保請准宣告假執行
    。
二、被上訴人即上訴人璽福公司及被上訴人甲○、陳吳足則以：
    璽福公司與泰瑞公司於91年11月25日簽訂臺北市○○區○○
    段1小段112-1地號等14筆建地合建案。嗣因會計師作帳要求
    及配合國泰世華銀行辦理建築融資需要，泰瑞公司承諾與璽
    福公司就其分配取得之樓層各戶簽訂買賣契約，並於93年10
    月5 日簽約。璽福公司遂將受分配取得樓層除公司保留戶外
    ，其餘轉分配予庚○○等公司股東，作為股東投資紅利，庚
    ○○為璽福公司股東，並自88年12月3日起至91年12月2日止
    ，擔任璽福公司董事，對於兩造間以買賣契約之方式隱藏股
    東投資分紅之情事，知之甚詳。且興建之大樓已信託予國泰
    世華銀行，顯見將來興建完工已獲得保障，而大樓14層鋼骨
    現已搭建完成，並無庚○○所稱之給付不能之情事，且庚○
    ○知悉國硯建案都市更新作業概由泰瑞公司負責處理，本件
    因部分地主尚未完成用印，致使都市更新事宜延遲，泰瑞公
    司為免浪費工程款故退租施工鷹架，璽福公司對逾期完工並
    無可歸責事由。璽福公司與泰瑞公司簽訂合建案時，璽福公
    司即分配取得A2棟9 樓房地，並將之轉分配予庚○○，璽福
    公司並未擅自將其移轉予第三人等語，資為抗辯。
三、原審判決璽福公司應給付庚○○3,542萬元，其中3,080萬元
    部分自94年6月12日起，其中462萬元部分自97年2 月16日起
    均至清償日止，按年息5%計算之利息。駁回庚○○其餘之訴
    。庚○○提起上訴，上訴聲明為：(一)原判決不利於庚○○部
    分廢棄。(二)上開廢棄部分，改判璽福公司、甲○、丙○○、
    乙○○、戊○○、丁○○、己○○（下稱璽福公司等7 人）
    應連帶給付庚○○3,080萬元，及自94年6月12日起至清償日
    止，按年息5%計算之利息。(三)願供擔保，請准宣告假執行。
    璽福公司提起上訴，上訴聲明：(一)原判決不利於璽福公司部
    分廢棄。(二)庚○○第一審之訴駁回。璽福公司等7 人答辯聲
    明：(一)對造上訴駁回。(二)如受不利判決，願供擔保，請准宣
    告免為假執行。
四、本件不爭執事項：
  (一)庚○○於94年6 月12日向璽福公司簽立房地預定買賣契約。
    依據契約約定，庚○○向璽福公司買受A2棟9 樓房地，總價
    款為3,080萬元。契約第4條付款辦法規定，如附件2 所示，
    而附件2則記載並非分期付款，而以預約金方式一次支付3,0
    80萬元。
  (二)庚○○為璽福公司股東，並自88年12月3日至91年12月2日止
    並擔任璽福公司董事。甲○為璽福公司之負責人，陳吳足為
    甲○之配偶，擔任璽福公司之監察人。
  (三)璽福公司與泰瑞公司於91年11月25日簽訂臺北市○○段○ ○
    段112-1 地號等14筆建地合建案。依據合作建築協議書所載
    「本基地都市更新作業之一切手續及費用概由甲方（即泰瑞
    公司）統籌支付處理。」。
  (四)庚○○、璽福公司、甲○及泰瑞公司等人於92年5 月14日簽
    立信託契約書，該契約書前言記載為使建築物興建工程（即
    本件國硯建案）能順利興建至完工、取得使用執照、辦妥所
    有權登記並移轉不動產予受益人，方訂定該契約。而將興建
    之大樓信託予國泰世華銀行。
  (五)庚○○與璽福公司間房地預定買賣契約約定之完工期限為申
    報放樣勘驗核准之日起880 個日曆天內完工。然該建物現並
    未完工。
  (六)泰瑞公司另與高國隆簽約，出售A2棟9樓房地。
五、本件爭點：
  (一)庚○○與璽福公司間是否確實就A2棟9 樓房地成立買賣契約
    ？
  (二)璽福公司、甲○、陳吳足是否如庚○○所稱因詐欺致使庚○
    ○簽署房地預定買賣契約構成共同侵權行為或不當得利之情
    形，而應負擔連帶賠償責任？
  (三)璽福公司是否有庚○○所稱之給付遲延、給付不能之情形，
    致庚○○得向璽福公司主張解除契約並得訴請返還全數價金
    並賠償違約金？
六、經查，庚○○與訴外人楊千瑩、楊王識、楊猷堂、楊猷振、
    楊彥霆陸續於91年12月9日分別匯款1,300萬元、700 萬元，
    於91年12月13日匯款1,000萬元，於92年3月12日分別匯款1,
    000萬元、1,000萬元，於92年5月12日分別匯款300萬元、50
    0萬元，於92年6月12日分別匯款500萬元、500萬元，於92年
    6月20日匯款1,000萬元，於92年8月12日匯款500萬元，於93
    年5 月31日分別匯款300萬元、300萬元予璽福公司，有匯款
    單13張影本在卷可稽（原審卷第234至239頁）。璽福公司製
    作之92年8月5日支出證明單中記載借款日92年5 月12日、92
    年6月30日期票，計1,000萬元（原審卷第241頁），93年2月
    之支出證明單中則記載借款日92年6月20日1,000萬元、92年
    6月12日1,000萬元、92年5月12日1,000萬元、91年12月10日
    3,000萬元、92年3月12日2,000萬元、92年8月12日500 萬元
    （原審卷第242 頁），核與庚○○提出之匯款單據之時間、
    金額相符。上開支出證明單記載借款日及利息計算期間與利
    率，內容明白，經核算無訛。是庚○○主張甲○、陳吳足於
    91年12月9 日陸續向其父親楊彥霆借款，楊彥霆與其家人將
    款項匯款至璽福公司等語，可以採信。
七、按虛偽意思表示，隱藏他項法律行為者，適用關於該項法律
    行為之規定，民法第87條第2 項，固定有明文。惟是否隱藏
    他項法律行為，亦須由當事人予以主張，法院始得加以審究
    。又當事人就其有利於己之事實，應負舉證之責。是主張隱
    藏有他項法律行為之人，自應就此利己之事實，負舉證責任
    （最高法院85年度台上字第2114號判決意旨參照）。
  (一)查於91年11月25日，璽福公司與泰瑞公司簽立合作建築協議
    書，就臺北市○○段○○段112-1地號等14筆建地進行合建案
    ，有合作建築協議書在卷可稽（原審卷第70至71頁），兩造
    不爭執。合作建築協議書第1 條約定：「本基地都市更新作
    業之一切手續及費用概由甲方（即泰瑞公司）統籌支付處理
    。」，由上開約定可知，璽福公司與泰瑞公司合作之國硯建
    案，須進行都市更新作業。
  (二)次查，嗣於92年5 月14日，訴外人佟夏璉等30人、泰瑞公司
    、璽福公司與甲○、楊猷堂、庚○○、王蜜、郭許寶蓮、王
    志龍，及國泰世華銀行共同簽立信託契約書，有信託契約書
    在卷可稽（原審卷第94至107 頁），兩造不爭執。信託契約
    之委託人及受益人計有甲方即訴外人佟夏璉等30人、乙方即
    泰瑞公司、丙方即璽福公司、甲○、楊猷堂、庚○○、王蜜
    、郭許寶蓮、王志龍，受託人為國泰世華銀行。契約第3 條
    約定信託財產之種類為：「(一)甲、乙方提供興建之土地（即
    臺北市○○段○○段112-1地號等14筆土地）及全部地上物；
    (二)乙方提供建造執照（建照號碼：90建字第267 號）、興建
    中尚未完工之建築物，及順利興建完工後之建築物；(三)甲、
    乙、丙方存入信託專戶之資金。契約第2 條約定信託目的：
    「為使本專案工程能順利興建至完工、取得使用執照、辦妥
    所有權登記並移轉不動產予受益人，甲、乙、丙方共同委託
    國泰世華銀行辦理不動產之管理、移轉與處分」，契約第9
    條約定本專案興建完工時，信託財產之歸屬及交付方式為：
    「(一)建築物及土地：丙方（即璽福公司、甲○、庚○○等）
    各依其與乙方（即泰瑞公司）訂定之分屋確認書……」，由
    上可知，庚○○與璽福公司、甲○同為委託人及受益人，渠
    等信託之財產為存入信託專戶之資金，完工後不動產受益分
    配須依其與泰瑞公司訂定分屋確認書。
  (三)再查：於93年10月5 日，璽福公司與泰瑞公司簽立房地預
    定買賣契約書，買賣標的為臺北市○○段○○段112-1地號等
    14筆土地及其上A棟14層、B棟10層、地下3 層之國硯建案、
    （建造執照為90建字第267 號），有房地預定買賣契約書在
    卷可稽（原審卷第75至90頁）。兩造不爭執原審卷第93頁
    之「璽福建設及個人代表購屋明細表」為璽福公司與泰瑞公
    司間買賣契約書中之附件明細（本院卷第191頁反面、第192
    頁），依照購屋明細表之記載，庚○○分配A2之9 樓，璽福
    公司分配A1之5、6、8樓及A2之6、8樓，楊猷堂分配A1之9樓
    ，楊猷振分配A2之10樓，王蜜分配A1之10樓，王志龍分配A1
    之11樓及A2之11樓。購屋明細表之備註第3 點並記載：「本
    明細表以更新完成後之設計變更核准圖為成立要件。」，
    國泰世華銀行就國硯建案之信託受益函覆原審略稱：「……
    三查璽福建設及庚○○等委託人（兼受益人）依信託契約約
    定，其未來可得分配之房地、車位產權，須依其與泰瑞開發
    建設股份有限公司簽訂分屋確認書，本行始得據以編製信託
    財產歸屬清冊，以執行分配。四泰瑞建設曾於94.3.17 發函
    通知分配部分樓層予璽福建設及庚○○等人，其中庚○○係
    分配A2棟9 樓，惟其明細表係以都市更新完成為成立要件，
    本案據悉都市更新申請已遭主管機關駁回，致上述明細表無
    法成立，無法據以分配。本行業已通知相關委託人重新簽訂
    分屋確認書，惟迄今尚未收得重訂之分屋確認書。……」，
    有國泰世華銀行信託部97年5 月26日（97）國世信字第0062
    號函在卷可稽（原審卷第269至270頁）。由上可知，庚○○
    尚未與璽福公司於94年6 月12日簽訂房地預定買賣契約書之
    前，庚○○即於璽福公司與泰瑞公司間93年10月5 日之買賣
    契約中，獲分配國硯建案之A2棟9樓房地，核與92年5月14日
    信託契約第9 條關於信託財產之歸屬及交付應以璽福公司、
    庚○○等人各依其與泰瑞公司訂定之分屋確認書之約定相符
    ，則庚○○非嗣後於94年6月12日自璽福公司買受A2棟9樓房
    地，為顯然之事實。
  (四)末查，於94年6 月12日，庚○○與璽福公司簽訂房地預定買
    賣契約書，約定買賣價金3,080 萬元，房地分期付款表記載
    庚○○已全部付清（原審卷第10至19頁）。惟查，當時國硯
    建案尚未興建完成，買賣價金記載已全部付清，與一般預售
    房屋應按興建進度分期給付價金之交易常情顯不相符，有悖
    於常理。
  (五)綜上，庚○○匯款予璽福公司之期間係自91年12月9 日至93
    年5月31日，於匯款期間之92年5月14日，庚○○與璽福公司
    同為委託人及受益人簽立信託契約，庚○○與璽福公司應交
    付信託之財產為金錢，受益之標的為完工後之房屋，且房屋
    分配依照信託契約第9條約定係以其與泰瑞公司間訂定分屋
    確認書，璽福公司於93年10月5日與泰瑞公司簽訂之房地預
    定買賣契約書中，庚○○即獲分配國硯建案A2棟9樓房地，
    是庚○○於94年6月12日與璽福公司簽訂房地預定買賣契約
    書，雙方並非基於買賣房地之意思表示簽訂買賣契約，可以
    認定。可認庚○○之父楊彥霆之前借貸予璽福公司之款項，
    嗣後並非轉為買賣價金，應係轉為共同投資之投資金。庚○
    ○主張簽立信託契約前借貸予璽福公司之款項，嗣後用於抵
    充買受國硯建案房屋之價款等語，為不可採。
八、按因被詐欺或被脅迫，而為意思表示者，表意人得撤銷其意
    思表示。但詐欺係由第三人所為者，以相對人明知其事實或
    可得而知者為限，始得撤銷之，民法第92條定有明文。次按
    法人對於其董事或其他有代表權之人因執行職務所加於他人
    之損害，與該行為人連帶負賠償之責任，民法第28條定有明
    文。
  (一)庚○○於94年6 月12日與璽福公司簽訂房地預定買賣契約書
    ，雙方並非基於買賣房地之意思表示簽訂買賣契約，庚○○
    係基於信託契約獲分配國硯建案A2棟9 樓房地，詳前理由七
    所述。庚○○既為信託契約之委託人及受益人，與璽福公司
    、甲○同為信託契約之同一方提供資金興建國硯建案，庚○
    ○就國硯建案須進行都市更新作業乙節，自難諉為不知。又
    查無其他證據證明璽福公司、甲○、陳吳足對庚○○詐欺情
    事。是以，庚○○主張璽福公司、甲○、陳吳足未告知國硯
    建案須辦理都市更新，使伊誤信國硯建案必可興建完成，共
    同詐欺伊買受國硯建案A2棟9 樓房地，使伊給付價款等語，
    為不可採。
  (二)綜上，庚○○主張依民法第92條第1 項規定撤銷其與璽福公
    司間房地買賣契約，並依民法第28條、第184條第1項、第18
    5 條規定，請求璽福公司、甲○、陳吳足連帶賠償其已付之
    房地價款3,080萬元本息，為無理由。
九、按因可歸責於債務人之事由，致給付不能者，債權人得請求
    賠償損害。債權人於有第226 條之情形時，得解除其契約，
    民法第226條第1項、第256條分別定有明文。庚○○於94年6
    月12日與璽福公司簽訂房地預定買賣契約書，雙方並非基於
    買賣房地之意思表示簽訂買賣契約，庚○○係基於信託契約
    獲分配國硯建案A2棟9 樓房地，業經認定詳前述理由七，庚
    ○○主張國硯建案之A2棟9 樓房地經泰瑞公司另簽約出賣第
    三人高國隆，璽福公司給付不能，依民法第226條第1項、第
    256 條規定，解除其與璽福公司間之房地買賣契約等語，尚
    非有據。
十、按契約當事人之一方遲延給付者，他方當事人得定相當期限
    ，催告其履行，如於期限內不履行時，得解除其契約，民法
    第254條定有明文。庚○○於94年6月12日與璽福公司簽訂房
    地預定買賣契約書，雙方並非基於買賣房地之意思表示簽訂
    買賣契約，庚○○係基於信託契約獲分配國硯建案A2棟9 樓
    房地，業經認定詳前述理由七，庚○○主張國硯建案之完工
    期限為94年3 月18日，璽福公司遲延迄今未完工，依民法第
    254 條規定解除其與璽福公司間房地買賣契約等語，亦非有
    據。
十一、庚○○於94年6 月12日與璽福公司簽訂房地預定買賣契約
      書，雙方並非基於買賣房地之意思表示簽訂買賣契約，庚
      ○○係基於信託契約獲分配國硯建案A2棟9 樓房地，業經
      認定詳前述理由七。庚○○主張依其與璽福公司間房地預
      定買賣契約第7條第1項、第2 項約定：「本約房屋自申報
      放樣勘驗核准之日起880 個日曆天內完工，雙方同意以使
      用執照核發日為完工日期。」、「如有逾期完工情事，每
      逾1 日乙方（即璽福公司）應按甲方（即庚○○）依本約
      已繳付房地價款萬分之五計算，支付逾期金予甲方。」，
      璽福公司自91年10月18日開工，應於94年3 月18日完工，
      迄今未完工，依消費者保護法施行細則第15條第2 項規定
      「中央主管機關公告應記載之事項，未經記載於定型化契
      約者，仍構成契約之內容。」，及內政部公告預售屋買賣
      定型化契約應記載事項第13項「開工及取得使用執照期限
      (二)賣方如逾前款期限未開工或未取得使用執照者，每逾1
      日應按已繳房地價款依萬分之5 單利計算遲延利息予買方
      。若逾期3 個月仍未開工或未取得使用執照，視同賣方違
      約，雙方同意依違約之處罰規定處理」、第24項「違約之
      處罰(一)賣方違反主要建材及其廠牌規格、開工及取得使用
      執照期限、產權糾紛之處理、賣方與工程承攬人財務糾紛
      之處理及他項權利清理之時機之規定者，買方得解除本契
      約，解約時賣方除應將買方已繳之房地價款及遲延利息全
      部退還買方外，並應同時賠償房地總價款百分之＿（不得
      低於百分之15）之違約金」，請求璽福公司應賠償房地總
      價款15%之違約金即462萬元，係非有據。
十二、綜上所述，庚○○先位主張受璽福公司、甲○、陳吳足之
      詐欺簽訂房地買賣契約，依民法第92條、第28條、第185
      條規定，請求璽福公司等7人應連帶給付3,080萬元及自94
      年6 月12日起至清償日止，按年息5%計算之利息，為無理
      由，應予駁回。庚○○備位主張璽福公司給付不能或給付
      遲延，依民法第226條、第256條、第254 條規定解除與璽
      福公司間房地買賣契約，請求璽福公司返還3,080 萬元及
      自契約簽訂日即94年6 月12日起至清償日止，按年息5%計
      算之利息，並請求遲延完工之違約金462 萬元及法定遲延
      利息，為無理由，應予駁回。
十三、綜上所述，原審判命璽福公司應給付庚○○3,542 萬元，
      其中3,080萬元部分自94年6月12日，其中462萬元自97年2
      月16日起，均至清償日止，按年息5%計算之利息，尚有未
      恰，璽福公司就其敗訴部分上訴，指摘原判決不當，求予
      廢棄改判，為有理由，爰由本院廢棄改判如主文第二項所
      示。庚○○先位請求璽福公司等7人應連帶給付3,080萬元
      本息，為無理由，不應准許。原判決就此部分為庚○○敗
      訴之判決，並駁回其假執行之聲請，經核於法並無不合，
      上訴意旨求予廢棄改判，為無理由，應駁回其上訴。
十四、本件事證已臻明確，兩造其餘攻擊防禦方法及未經援用之
      舉證，經審酌核與本件判決結果不生影響，不再逐一論述
      ，附此敘明。
十五、據上論結，本件璽福公司之上訴，為有理由，庚○○之上
      訴，為無理由，依民事訴訟法第450條、第449條第1 項、
      第78條，判決如主文。
中    華    民    國    99    年    8     月    11    日
                    民事第二庭
                        審判長法  官  吳謙仁
                              法  官  蘇瑞華
                              法  官  李瓊蔭
正本係照原本作成。
如不服本判決，應於收受送達後20日內向本院提出上訴書狀，其
未表明上訴理由者，應於提出上訴後20日內向本院補提理由書狀
（均須按他造當事人之人數附繕本）上訴時應提出委任律師或具
有律師資格之人之委任狀；委任有律師資格者，另應附具律師資
格證書及釋明委任人與受任人有民事訴訟法第466條之1第1項但
書或第2項（詳附註）所定關係之釋明文書影本。如委任律師提
起上訴者，應一併繳納上訴審裁判費。
中    華    民    國    99    年    8     月    12    日
                              書記官  王才生
附註：
民事訴訟法第466條之1（第1項、第2項）：
對於第二審判決上訴，上訴人應委任律師為訴訟代理人。但上訴
人或其他法定代理人具有律師資格者，不在此限。
上訴人之配偶、三親等內之血親、二親等內之姻親，或上訴人為
法人、中央或地方機關時，其所屬專任人員具有律師資格並經法
院認為適當者，亦得為第三審訴訟代理人。

司法院資訊處製作；財團法人民間司法改革基金會備份。
